臺灣嘉義地方法院民事判決　　　　　　 100年度簡上字第89號
上　訴　人　蔡文彬(蔡明勝之繼.
　　　　　　林蔡玉英(蔡明勝之.
　　　　　　蔡玉美(蔡明勝之繼.
　　　　　　林蔡玉緞(蔡明勝之.
共　　　同
訴訟代理人　林茂夫
複 代理 人　林瑞程
被 上訴 人　林國隆
訴訟代理人　邱創典律師
上列當事人間請求拆屋還地事件，上訴人對於中華民國100年9月
5日本院嘉義簡易庭100年度嘉簡字第127號第一審判決提起上訴
，經本院於100年12月21日言詞辯論終結，判決如下：
    主  文
上訴駁回。
第二審訴訟費用由上訴人連帶負擔。
    事實及理由
一、被上訴人起訴主張：坐落嘉義縣民雄鄉○○段1808地號土地
    （下簡稱系爭土地）為被上訴人所有，惟如附圖所示代號甲
    部分面積88.35平方公尺之RC構造物（下簡稱系爭建物）係
    上訴人之被繼承人蔡明勝生前所建，為上訴人蔡文彬自承，
    蔡明勝業於民國88年12月30日死亡，系爭建物由上訴人繼承
    。系爭土地為上訴人之父蔡明勝無權占有建屋其上，被上訴
    人本於所有權之法律關係，依民法第767條第1項規定請求上
    訴人拆屋還地等情。並為答辯聲明：駁回上訴。（被上訴人
    於原審聲明：上訴人應將坐落系爭土地上之系爭建物拆除，
    將土地交還被上訴人。原審為上訴人敗訴之判決。上訴人聲
    明不服，提起上訴。）
二、上訴人答辯以：本件上訴人係基於繼承法律關係取得系爭建
    物所有權，上訴人蔡文彬並因繼承關係取得坐落嘉義縣民雄
    鄉○○段1807地號（重測前為同段288之11地號）土地之所
    有權，但1807地號土地係分割自重測前同段288之11地號，
    而同段288之11地號土地原係兩造之被繼承人所共有，後因
    分割為同段288之11、288之62、288之63等3筆土地，被上訴
    人因繼承取得1808地號（重測前為同段288之62地號）土地
    ，故上訴人蔡文彬目前所有之同段1807地號、被上訴人所有
    之同段1808地號及訴外人王雪華所有之同段1809地號土地，
    均係分割自同筆重測前同段288之11地號，因土地尚未分割
    前，上訴人之父親蔡明勝於60年左右欲在土地上興建房屋居
    住，當時土地共有人（被上訴人之被繼承人亦係向重測前28
    8之11地號土地之其他共有人購買應有部分）均表示同意未
    為反對，蔡明勝始在土地上建築房屋居住，之後因土地分割
    導致蔡明勝所興建之房屋有部分坐落在被上訴人所取得之土
    地上，分割後蔡明勝曾向被上訴人父親提出欲購買占用土地
    部分，然因系爭土地當時已設定抵押借款，無法出售辦理過
    戶而擱置。本件上訴人蔡文彬所有之土地與系爭土地既然都
    是從同一筆土地分割而來，在分割前原土地共有人同意蔡明
    勝興建地上物，被上訴人之被繼承人購買土地持分時，亦明
    知土地上已興建系爭建物，之後因土地分割導致房屋部分坐
    落在被上訴人所分割取得之土地上，參照最高法院48年臺上
    字第1457號判例、同院95年度臺上字第551號、80年臺上字
    第1671號判決、臺灣高等法院95年度重上字第114號判決意
    旨，在解釋上應該視為土地與房屋原同屬一人所有，因買賣
    、轉讓、分割導致土地與房屋分歸不同所有權人所有，房屋
    的所有人得主張依民法425條之1規定取得法定承租權，如此
    才能保護建物所有權人避免拆屋浪費社會成本之情形，亦符
    合民法第425條之1規定之立法意旨，原審並未詳查即判決上
    訴人應拆屋還地，自有違誤等情。並為聲明：原判決廢棄，
    上廢棄部分被上訴人在第一審之訴駁回。
三、被上訴人主張系爭土地為其所有，上訴人之被繼承人蔡明勝
    所興建之系爭建物占用系爭土地如附圖所示代號甲部分等情
    ，上訴人不爭執，並有土地登記謄本、地籍圖謄本、繼承系
    統表及戶籍謄本等在卷可稽，並經原審履勘現場，囑託嘉義
    縣大林地政事務所測量，有勘驗筆錄及如附圖所示複丈成果
    圖在卷可資參佐，堪信為真。
四、被上訴人主張上訴人之被繼承人蔡明勝興建之系爭建物無權
    占用系爭土地，應拆除並交還土地等情，上訴人否認並辯稱
    ：系爭土地與上訴人蔡文彬繼承自蔡明勝之1807地號土地均
    係分割自重測前之同段288之11地號土地，當時蔡明勝為土
    地共有人，並經其他共有人同意興建系爭建物，被上訴人之
    被繼承人係向重測前288之11地號土地其他共有人購買應有
    部分，明知系爭建物坐落系爭土地，嗣因土地分割導致系爭
    建物坐落被上訴人分割取得之系爭土地上，解釋上應視為土
    地與房屋原同屬一人所有，而有民法第425條之1規定之適用
    等情。則本件爭點在於：上訴人之系爭建物是否有權占用系
    爭土地。經查：
  (一)按所有權人對於無權占有或侵奪其所有物者，得請求返還之
    。對於妨害其所有權者，得請求除去之；各共有人，對於他
    共有人因分割而得之物，按其應有部分，負與出賣人同一之
    擔保責任。民法第767條第1項、第825條分別定有明文。又
    共有物之分割，經分割形成判決確定者，即生共有關係終止
    及各自取得分得部分所有權之效力。共有人對於他共有人分
    得之部分，既喪失共有權利，則其占有即難謂有何法律上之
    原因，最高法院51年臺上字第2641號判例要旨可資參照。
  (二)被上訴人為系爭土地所有權人，上訴人不爭執，被上訴人主
    張上訴人無權占有，經上訴人否認，自應由上訴人就其占有
    權源之存在負舉證責任。上訴人就其抗辯係以上揭土地分割
    前為共有狀態，在解釋上應該視為土地與房屋原同屬一人所
    有，因分割導致土地與房屋分歸不同所有權人所有，依民法
    第425條之1規定取得法定承租權等情，並提出土地登記謄本
    異動索引及土地登記簿影本為證。然依上揭土地登記資料所
    示，系爭1808地號、上訴人蔡文彬繼承取得之同段1807地號
    與第三人所有之1809地號土地，分割前均為同段重測前288
    之11地號土地，於68年間經判決分割為3筆土地，被上訴人
    之父林錦任係於判決分割後之71年間，向原所有權人即訴外
    人張甘以買賣為原因取得系爭土地所有權（見本院卷第47頁
    ），則系爭建物於土地判決分割前興建，於被上訴人之父林
    錦任買受系爭土地前，系爭土地業經判決分割，上訴人之被
    繼承人蔡明勝於斯時對於他共有人分得之系爭土地部分，既
    喪失共有權利，則就系爭土地並無上訴人所稱土地與系爭建
    物同屬一人之情事，自無民法第425條之1規定之適用，是依
    上揭規定及說明，上訴人系爭建物占有系爭土地如附圖所示
    代號甲部分，難謂有何法律上之原因，上訴人抗辯並非可採
    ，被上訴人本於所有權請求拆除系爭建物並交還系爭土地，
    自屬有據，應予准許。
五、綜上所述，被上訴人主張上訴人之被繼承人興建之系爭建物
    無權占用系爭土地如附圖所示代號甲部分等情可採，被上訴
    人本於所有權法律關係，請求上訴人拆除系爭建物並交還土
    地，為有理由，應予准許。原審為上訴人敗訴判決，經核並
    無違誤，上訴人提起上訴，指摘原判決不當，求予廢棄改判
    ，為無理由，應予駁回。
六、本件事證已臻明確，兩造間其餘攻擊及防禦方法，對判決之
    結果已不生影響，爰不一一詳為論述，併此敘明。
七、據上論結，本件上訴為無理由，依民事訴訟法第436條之1第
    3項、第449條第1項、第78條、第85條第2項，判決如主文。
中    華    民    國   100    年    12    月    30    日
                  民事第三庭  審判長法  官  黃茂宏
                                    法  官  曾宏揚
                                    法  官  陳端宜
以上正本係照原本作成。
本判決不得上訴。
中    華    民    國   100    年    12    月    30    日
                                    書記官  馬嘉蓮